【裁判字號】    92,訴,326
【裁判日期】    921002
【裁判案由】    徵收補償
【裁判全文】
臺中高等行政法院判決                              九十二年度訴字第三二六號
                              .
    原      告  甲○○
    訴訟代理人  庚○○
    被      告  內政部
    代  表  人  乙○○
    訴訟代理人  壬○○
                癸○○
    被      告  台中縣政府
    代  表  人  丙○○
    訴訟代理人  己○○
                辛○○
    被      告  台中縣后里鄉公所
    代  表  人  丁○○
    訴訟代理人  洪塗生  律師
    複代理人    李思樟  律師
                戊○○
右當事人間因徵收補償事件，原告提起行政訴訟。本院判決如左︰
    主  文
原告之訴駁回。
訴訟費用由原告負擔。
    事  實
甲、事實概要：緣原告以其先父張潭所有坐落台中縣后里鄉○○○段五六六之六地號
    土地，於日據時代即遭日本政府強占，闢為都市○○道路，而未為徵收補償，經
    原告去函被告內政部及向日本國提出檢舉抗議未果，遂提起本件行政訴訟，請求
    被告內政部、台中縣政府及后里鄉公所應對該土地辦理徵收補償。
乙、兩造聲明：
一、原告聲明求為判決：被告內政部、台中縣政府、台中縣后里鄉公所，應對台中縣
    后里鄉○○○段五六六之六地號土地（面積三○二平方公尺）予以辦理徵收補償
    。
二、被告內政部聲明求為判決：原告之訴駁回。
三、被告台中縣政府聲明求為判決：原告之訴駁回。
四、被告台中縣后里鄉公所聲明求為判決：原告之訴駁回。
丙、兩造之陳述：
壹、原告起訴意旨略以：
一、本件原告之父張潭（已歿）所有坐落台中縣后里鄉○○○段五六六之六地號土地
    ，面積三○二平方公尺，於日據時代為日本「台灣總督府」、「台中州廳」等強
    占開闢「都市○○道路」供民眾通行，應屬行政院核准之「日據時期被日本政府
    強占土地處理條例」之法令範圍內，係屬個案處理，而日據時期被日本政府強占
    土地開闢作道路使用而未予補償與一般既成道路，乃屬二事，是被告台中縣后里
    鄉公所以本案係屬一般既成道路為通案性，須全面列入考量處理，顯有誤解。況
    台灣台北地方法院曾引用大法官釋字第四四○號解釋，作成土地遭強迫闢路應予
    賠償之判例在案。
二、就本件系爭土地遭強占之情事，原告二次函文被告內政部及向「日本國內閣」提
    出檢舉，並親赴東京抗議有案，嗣後曾向被告內政部、台中縣政府、台中縣后里
    鄉公所申請依法徵收及補償，惟被告等均以大法官釋字第四○○號為由而未依原
    告所指依釋字第四四○號解釋辦理，已違反憲法第十五條保障人民財產權之規定
    。又被告復以該筆土地所有權人仍登記為原告先父所有，應無所稱發還土地之必
    要等強詞奪理之說法，亦可證系爭土地確遭強占，亦即雖登記為張潭所有，而事
    實上已被闢為都市○○道路，且需用機關為被告台中縣后里鄉公所，已供民眾通
    行逾六十八餘年之久，自不得再予拖延，惟其竟以需款鉅大無法負擔為由不為辦
    理，已使原告遭受重大損失。至被告內政部初飭被告台中縣政府、后里鄉公所依
    法辦理徵收及補償，嗣後於訴願審理時竟未細加審酌，遽作訴願不受理，亦有違
    法。
三、行政院於八十三年十月十一日院會決定發還日據時代所強占民地案，並指示內政
    部研擬補救措施，經內政部地政司邀集財政部及相關機關會商，作成個案處理原
    則處理意見及通案處理原則之決議，並函請行政院核示，經行政院秘書處於八十
    九年五月四日台（８９）內一二六四一號函示處理原則為：「如確有已登記之產
    權憑證，且客觀上合理顯示確係日據時期被日本政府強制徵收未給價者，使用機
    關應檢附相關文件函送內政部，俾會商有關機關，並專案陳報行政院核准後，辦
    理發還。」在案，是本件被告等機關應對上開土地辦理徵收補償。
貳、被告內政部答辯意旨略以：
一、按土地徵收，係國家因公共事業之需要，對人民受憲法保障之財產權，經由法定
    程序予以剝奪之謂。規定此項徵收及其程序之法律必須符合必要性原則，並應於
    相當期間內給予合理之補償，為大法官釋字第四二五號解釋在案。又公用徵收僅
    有國家始為徵收之主體，一般人民並無公用徵收之公法上請求權（前行政法院二
    十四年度判字第十八號判例參照），故人民向國家請求徵收其所有土地之行為，
    核其性質純屬促請國家發動徵收權之行使而已，非謂人民對國家有公用徵收之公
    法上請求權存在。至大法官釋字第四○○號解釋，亦明言「國家應依法律之規定
    辦理徵收給予補償」，而非謂應依本解釋辦理補償；另依該解釋文亦敘明：「．
    ．．各級政府如因經費困難，不能對上述道路全面徵收補償，有關機關亦應訂定
    期限籌措財源逐年辦理或依他法補償。．．．」等語，足證該解釋僅係國家立法
    及施政之指針，並非可作為向國家請求財產上給付之公法上原因，先予敘明。
二、本件原告所陳土地位屬被告台中縣后里鄉○○○○道路上，關於該道路上土地之
    徵收，應由該被告本需用土地人權責，於籌措經費後依土地徵收條例第十三條、
    第十四條及第十九條規定程序向被告內政部申請徵收，始合於規定。
參、被告台中縣政府答辯意旨略以：由被告台中縣后里鄉公所九十一年十月十四日后
    鄉工字第○九一○○一三八○八號函可知，本案系爭土地之需用土地人係被告台
    中縣后里鄉公所，而非被告台中縣政府，且該系爭土地未擬具徵收計畫書及報奉
    核准徵收前，尚無徵收補償之情事發生，原告請求被告對本件系爭土地辦理徵收
    補償，自無理由。
肆、被告台中縣后里鄉公所答辯意旨略以：
一、按公共交通道路土地，不得為私有，已成為私有者，徥依法徵收之，固為土地法
    第十四條第一項第五款及第二項所規定；又國家因公共事業之需要或實施國家經
    濟政策，雖得依法徵收私有土地，但私有土地所有權人僅於符合土地徵收條例第
    八條及第五十八條規定之情形外並無得主動請求徵收之公法上權利，且依土地法
    第二百二十二條、第二百二十四條及土地徵收條例第十三條、第十四條規定，申
    請徵收土地應由需用土地人擬具詳細徵收計畫書，並附具徵收土地圖說及土地使
    用計畫圖，層送由中央主管機關核准，被告並無核准徵收之權限。
二、次按既成道路事涉公眾通行，除符合土地法第二百十七條及土地徵收條例第八條
    、第五十八條規定之既成道路得請求徵收外，對於具有公用地役關係之私有土地
    應否徵收補償，由大法官釋字第四○○號及釋字第四四○號解釋意旨觀之，均僅
    重申受特別犧牲之人有受相當補償之權利，並非宣示人民有請求徵收土地之公法
    上請求權。本件原告並無土地法第二百十七條及土地徵收條例第八條、第五十八
    條所規定之情節，其請求被告徵收系爭土地，於法即屬不合，更遑論被告並無核
    准徵收之權限。又本件系爭土地並非「遺漏徵收」之土地，原無大法官釋字第四
    ○○號解釋之適用。
    理  由
一、本件原告以其先父張潭所有坐落台中縣后里鄉○○○段五六六之六地號土地（面
    積三○二平方公尺），於日據時代即遭日本政府強占，闢為都市○○道路，而未
    為徵收補償。依司法院大法官會議釋字第四四○號解釋、憲法第十五條保障人民
    財產權之規定及行政院八十九年五月四日台（８９）內一二六四一號函示對於日
    據時期被日本政府強制徵收未給價者之處理原則，請求被告內政部、台中縣政府
    及后里鄉公所應就該土地予以辦理徵收補償。
二、按公共交通道路土地，不得為私有，已成為私有者，得依法徵收之，固為土地法
    第十四條第一項第五款及第二項所規定。又國家因公共事業之需要或實施國家經
    濟政策，雖得依法徵收私有土地，但私有土地所有權人除法律另有規定外，則不
    得主動請求國家徵收其土地。又按「憲法第十五條關於人民財產應予保障之規定
    ，旨在確保個人依財產之存續狀態行使其自由使用、收益及處分之權能，並免於
    遭受公權力或第三人之侵害，俾能實現個人自由、發展人格及維護尊嚴。如因公
    用或其他公益目的之必要，國家機關雖得依法徵收人民財產，但應給予相當之補
    償，方符憲法保障財產權之意旨。既成道路符合一定要件而成立公用地役關係者
    ，其所有權人對土地既已無從自由使用收益，形成因公益而特別犧牲其財產上之
    利益，國家自應依法律之規定辦理徵收給予補償，各級政府如因經費困難，不能
    對上述道路全面徵收補償，有關機關亦應訂定期限籌措財源逐年辦理或以他法補
    償。若在某一道路範圍內之私有土地均辦理徵收，僅因既成道路有公用地役關係
    而以命令規定繼續使用，毋庸同時徵收補償，顯與平等原則相違。．．．」，雖
    經司法院大法官會議作成釋字第四○○號解釋在案。然此解釋意旨亦僅重申受特
    別犧牲之人有受相當補償之權利，並非宣示人民有請求徵收土地之公法上請求權
    （除非法律有特別規定，如土地法第二百十七條、土地徵收條例第八條第一項第
    一款、第五十八條第二項等）。
三、經查，本件原告先父張潭所有坐落台中縣后里鄉○○○段五六六之六地號土地（
    面積三○二平方公尺），縱使於日據時代即遭日本政府強占，而闢為都市○○道
    路，供不特定公眾繼續使用達六十八年之久乙節屬實，惟此非屬土地法第二百十
    七條、土地徵收條例第八條第一項第一款及第五十八條第二項等所規定之特別情
    形（已被徵收土地之殘餘土地及被徵用土地滿三年），揆諸首揭說明及大法官會
    議釋字第四○○號解釋意旨，原告並無請求被告徵收系爭土地之權利。至原告所
    引司法院大法官會議釋字第四四○號解釋意旨，該解釋係對於臺北市政府於中華
    民國六十四年八月二十二日發布之臺北市市區道路管理規則第十五條規定，其中
    主管機關於既成道路或都市○○道路用地，埋設地下設施物時，而使用該地下部
    分，既不徵購又未設補償之規定，與憲法第十五條之人民之財產權應予保障規定
    之意旨不符，應不再援用。至既成道路或都市○○道路用地之徵收或購買，仍應
    依該院釋字第四○○號解釋及都市計畫法第四十八條之規定辦理。此與本件原告
    先父所有之系爭土地（原告稱尚未辦理繼承登記）僅供不特定公眾繼續使用達六
    十餘年之情形並不相同。又原告另主張之行政院八十九年五月四日台（８９）內
    一二六四一號函示對於日據時期被日本政府強制徵收未給價者之處理原則，此為
    行政院對於人民之土地於日據時期被日本政府強制徵收而未給予補償之情形，應
    由內政部專案報請該院核准後，予以發還之處理原則。原告以資為本件被告等應
    對系爭土地辦理徵收補償之依據，均難謂有據。
四、綜上所陳，原告訴請被告等應將系爭土地予以徵收補償，所述各節，均難謂有理
    由，應予駁回。
據上論結，本件原告之訴為無理由，依行政訴訟法第一百九十五條第一項後段、第九
十八條第三項前段，判決如主文。
中    華    民    國    九十二      年      十        月      廿二      日
                 臺 中 高 等 行 政 法 院   第 四 庭
                                審 判 長 法      官  沈  應  南
                                         法      官  黃  淑  玲
                                         法      官  許  武  峰
右正本證明與原本無異。
如不服本判決，應於判決送達後二十日內向本院提出上訴書狀，其未表明上訴理由者
，應於提起上訴後二十日內向本院提出上訴理由書（須依對造人數附具繕本）；如於
本判決宣示或公告後送達前提起上訴應預繳送達用雙掛號郵票三九○元（三十四元及
五元郵票各十份)。
中    華    民    國    九十二      年      十        月      廿二      日
                                         法院書記官  王  永  慶


司法院資訊處製作；財團法人民間司法改革基金會備份。
